臺灣士林地方法院民事判決　九十年訴字第四○五號
　　原　　　告　　甲○○
　　訴訟代理人　　汪倩英律師
　　複　代理人　　丁○○
　　被　　　告　　丙○○
　　訴訟代理人　　陳建瑜律師
　　被　　　告　　乙○○
　　訴訟代理人　　林正杰律師
右當事人間請求損害賠償事件，本院判決如左：
    主    文
原告之訴及假執行之聲請均駁回。
訴訟費用由原告負擔。
    事    實
甲、原告方面：
一、聲明：
（一）被告丙○○應給付原告新台幣（下同）四百萬元，及自起訴狀繕本送達之翌日
      起至清償之日止，按年息百分之五計算之利息。
（二）被告乙○○應給付原告四百萬元，及自起訴狀繕本送達之翌日起至清償之日止
      ，按年息百分之五計算之利息。
（三）前二項請求，如其中一被告履行，他被告免給付義務。
（四）第一、二項之請求，原告願以現金或等值之銀行無記名可轉讓定期存單為擔保
      ，請准宣告假執行。
二、陳述：
（一）被告丙○○原係坐落台北縣三芝鄉○○段土地公坑小段五之七二、三十六之四
      地號土地（權利範圍：全部）之所有權人，及其上建號第四四四號建物（門牌
      號碼：台北縣三芝鄉○○○街八號，權利範圍：全部）之所有權人及原始起造
      人。而被告乙○○則為上開房屋之原始設計建築師及監造人，合先陳明。
（二）上開土地及房屋（以下簡稱：系爭房地），被告丙○○於民國（下同）八十七
      年二月二十六日以總價一千七百一十萬元之代價出售予原告，並辦妥所有權移
      轉登記。
（三）因系爭房地位於山坡地之崖邊，八十九年十一月六日象神中度颱風過境，造成
      被告所出售予原告部分位於崖邊之土地流失，更使系爭房地之一角懸空於斷壁
      之上，經原告向台北縣政府工務局調閱原始設計圖，並委請專家履勘現場發現
      ：
  １、被告丙○○出售予原告之建物，其外牆線（後院部分）與地界線距離，與原始
      設計圖說中之建物剖面不符。
  ２、被告出售系爭房地，未依建築技術規則建築設計施工篇第一條第六項鎖定「基
      地地面高低相差超過三公尺，以每相差三公尺之水平面為該部分基地地面」之
      標準，設置基地地面。
  ３、再者，被告等人為規避建築技術規則之規範，故意未依地形現狀繪製地形圖，
      使地形剖面線之繪製與既有地形不符，而免除應予施作之檔土牆或配置地錨等
      邊坡檔土設施，只以石頭堆砌成圍牆誤使台北縣工務局依被告等之聲請核發建
      造執照、使用執照，導致系爭房地之地基於颱風時流失，可知被告等所興建之
      房屋，自建築之始即存有嚴重之瑕疵。
  ４、而依台灣士林地方法院檢察署九十年度他字第八五六號案件，委託台灣省土木
      技師公會鑑定，其鑑定結果明確指出：「本案需查明之事項，依鑑定要旨，說
      明如下：：（三）本件邊坡發生坍滑，是否因未檢討現有坡崁之檔土設施安全
      性，及設計監造本件房屋時，未確實分析邊坡穩定性採取必要工程手段，使山
      坡地邊坡穩定性合乎安全，為造成該結果之主要原因？鑑定結論：由於影響邊
      坡坍滑之因素頗多，如地下水位升高、排水不良、植生不佳、回填未確實夯實
      或土壤流失等，均有可能，因此以目前無施築邊坡之護坡措施而言，應是造成
      坍塌原因之一。：：（五）本件可能造成邊坡坍滑之原因，除前述請求鑑定之
      項目外，設計、監造人、承造人是否有違反建築技術成規直接或間接導致系爭
      房屋基地及構造物安全堪慮？鑑定結論：如上述，影響邊坡坍滑之因素頗多，
      設計、監造人、承造人於施築建物時應加以考量保護邊坡穩定之措施，而邊坡
      保護工法頗多，如自然邊坡加植生工法、重力式檔土牆、加勁檔土牆、格框檔
      土牆及懸壁式檔土牆等，而此等工法均需進行邊坡穩定分析後再行設計。因此
      設計、監察人、承造人等於施築建物時，應就相關法規之規定，進行適當之邊
      坡穩定之措施」等語，可知被告於興建系爭房屋之初，並未為適當之邊坡穩定
      措施，為此次坍塌之原因。
（四）經原告委請包商估算，系爭土地之地質改良工程（施作地錨）費用約四百萬元
      ，另依前述台灣士林地方法院檢察署九十年度他字第八五六號鑑定報告內容，
      系爭坍塌現場之修復費用為八百三十五萬元，屬於系爭房屋部分為二百六十九
      萬元，又原告於現場施作暫時防護措施費用約八十萬元，被告丙○○應負擔出
      買人之瑕疵擔保責任，並依民法第三百六十條之規定賠償損害。又被告乙○○
      為系爭房地之設計建築師與監造人，故意違背建築技術規則，未依規定為系爭
      房地配置檔土牆或地錨，致生損害於原告，其侵權行為之事實明顯，依民法第
      一百八十四條第二項規定，被告乙○○亦應負賠償責任。被告等二人所負債務
      ，係依據不同法律原因所負之同一給付目的不真正連帶債務，是如其中一被告
      履行，他被告免給付義務，為此，提起本訴，請求如聲明所示。
（五）對被告答辯之陳述：
  １、原告於九十年五月二十三日鈞院履勘現場後，社區管理委員會向原告提出台北
      縣政府委託臺灣省應用地質技師公會於八十八年四月十九日至五月十九日做成
      之鑑定報告書，依該鑑定報告書第二頁（三）鑑定要旨「1.現場勘查現況結果
      ：本社區西側及北側係屬填土區，在填土區外緣普遍存在因填土沈陷造成道路
      、水溝及建物下陷及龜裂現象，另下邊坡檔土牆穩定條件不佳，且有洩水孔數
      量過少或阻塞現象：：2.會勘及建議處理事項：本社區西側及北側填土區下邊
      坡檔土設施穩定條件不佳，建議應儘速委託專業技師進行安全評估，並提出改
      善方案，儘速加給改善，長期使用安全」，而系爭房屋即位於社區之西側，顯
      見系爭房屋係建於填土區，且邊坡檔土牆設施不穩定，而經過象神颱風後，被
      告丙○○所出售之房地即如上開鑑定報告之記載，確實發生部分基地流失、房
      屋亦岌岌可危，且邊坡檔土牆以產生裂縫，此顯為被告陳詳甫於交付買賣標的
      物時，已存在但無法及時發現之瑕疵，被告丙○○應負瑕疵擔保之責甚明，被
      告丙○○認係屬危險負擔問題，顯屬無據。
  ２、被告丙○○稱其並未提出品質之保證云云，惟查，依民法第三百五十四條之規
      定，被告丙○○負有擔保系爭房屋並無滅失其價值之瑕疵，且依兩造合約第六
      頁載明「本約（附件亦視為本契約之一部分）所列條款：：如有未盡事宜，均
      依有關法令及誠信原則解決之。」是依上開約定及民法第三百五十四條之規定
      ，被告丙○○當然應擔保其所出售之房地，具有不會滅失之品質，被告丙○○
      便稱其未保證品質云云，有違誠信原則。
  ３、被告丙○○另主張，原告之瑕疵擔保請求權已逾六個月除斥期間，惟查：民法
      第三百五十六條第三項規定：「不能即知之瑕疵，至日後發見者，應即通知出
      賣人，怠於通知者，視為承認其所受領之物」，而同法第三百六十五條規定：
      「買受人因物有瑕疵，而得解除契約或請求減少價金者，其解除權或請求權，
      於買受人依第三百五十六條規定為通知後六個月間不行使或自交付之物交付時
      起經過五年而消滅」，系爭房地瑕疵之發見於八十九年十一月六日，原告已於
      九十年四月四日提起本訴訟，並無所謂逾期之問題。且民法第三百六十五條所
      定六個月期間，係指解除契約或請求減少價金之請求權而言，原告依民法第三
      百六十條之規定請求損害賠償，更無所謂逾期之問題。
  ４、系爭房屋於興建之初係單獨請領建造執照與使用執照，並非社區內建物一併申
      請，被告乙○○於設計系爭房屋前，對系爭房屋所在地形應知之甚詳，其竟為
      房屋起造人節省邊坡檔土設施費用，以回填土改變原有地形，並據以繪製地形
      圖，欺瞞主管機關請領相關執照，致原告受有目前基地流失房屋危岌之重大損
      失，被告乙○○應負侵權行為損害賠償之責益明。
三、證據：提出買賣契約書影本、公證書影本、土地買賣所有權移轉契約書影本、台
          北縣政府函影本、臺灣省應用地質技師工會鑑定報告書、鑑定報告書節本
          （均影本）各乙份，照片十四禎為證。並聲請履勘現場、向台北縣政府工
          務局建調取系爭建物建築設計圖說案卷，及訊問證人陳國華。
乙、被告丙○○部分：
一、聲明：
（一）原告之訴及假執行聲請均駁回。
（二）如受不利益判決，願供擔保請准宣告免為假執行。
二、陳述：
（一）本件兩造買賣及產權移轉、標的物交付，均發生於八十七年間，且被告並無於
      訂約或交付時對原告為「品質之保證」，或「故意不告知瑕疵」，故應適用修
      正前民法第三六五條第一項前段，出賣人瑕疵擔保責任已罹於六個月之除斥期
      間而消滅。
  １、原告所主張系爭房地之損壞縱使屬實，亦象神颱風之天災所造成，非物之瑕疵
      ，毋寧係危險負擔之問題。蓋買賣標的物有無瑕疵，應以交付時標的物狀況判
      斷，若標的物交付時並無瑕疵存在，其後縱因天災或其他不可抗力之原因致標
      的物有毀損、滅失或喪失其效用結果，亦應屬於危險負擔之範疇。「買賣標的
      物之利益及危險，自交付時起，均由買受人承受負擔」，民法第三百七十三條
      定有明文。原告買受系爭房地並受交付使用二年有餘，承受系爭房地使用之利
      益，自應負擔其毀損、滅失之危險。
  ２、兩造之買賣契約書中，被告並未對原告為「品質之保證」，故無第三百六十條
      前段「買賣之物缺少出賣人所保證之品質者」之問題，亦無同條後段「出賣人
      故意不告知物之瑕疵者」，蓋原告所稱「瑕疵」既係交屋二年多後，因八十九
      年十一月六日象神颱風過境才發生，被告當不可能在訂約或物之交付時「明知
      有瑕疵而故意不告知」。從而原告所主張之瑕疵擔保請求權，應受修正前民法
      第三百六十五條第一項自交付時起六個月除斥期間之限制。
（二）被告丙○○單純為原告前手之消費者，並非系爭房屋之建造者，不可能知悉建
      造過程有無疏失或瑕疵，自無「出賣人故意不告知瑕疵」情事：
  １、系爭房地乃被告丙○○於八十一年間向祥馥建設開發股份有限公司（下稱祥馥
      公司）購買。早在八十一年九月、十月間，祥馥公司即已在各大報刊載廣告銷
      售系爭房地座落之別墅區。被告透過報刊廣告向祥馥公司洽購系爭房地，惟基
      地部分即系爭台北縣三芝區○○段土地公坑小段五之七二、三六之四地號二筆
      土地須向多而多國際開發股份有限公司（下稱多而多公司）購買，房屋部分則
      與祥馥公司簽定委託興建房屋契約，而不動產買賣契約書之「附約」，多而多
      公司保證系爭土地可以每坪九、二萬元委由馥記營造興建房屋，更足證明被告
      丙○○係一單純消費者，系爭房屋及其所座落之「淺水灣山莊」別墅區均由祥
      馥公司所建造。從而，被告根本不可能知悉系爭房屋有何建築上之瑕疵，而於
      買賣交付時故意隱瞞不告知。
  ２、原告所指摘之各項未依建築規範所生瑕疵，無論是否屬實，應係實際建造系爭
      房屋之祥馥公司方得知悉之事項。被告於購屋乃至出售交付時並未發生瑕疵，
      且無從知悉瑕疵之存否。原告明知祥馥公司為系爭房屋之實際建造者，而丙○
      ○亦僅為消費者，殊不得單以具名起造人為由向被告主張建築缺失之損害。
（三）民法第三百五十四條第一項之規定並非第三百六十條所謂的「品質之保證」，
      而係瑕疵擔保責任之一般規定。被告買賣交付系爭房屋當時並無滅失或減少價
      值、通常效用或預定效用之瑕疵存在，既未違反瑕疵擔保規定，亦無違背誠信
      原則：
  １、民法第三百五十四條第一項本文規定：「物之出賣人，對於買受人應擔保其物
      依第三百七十三條之規定危險移轉於買受人時，無滅失或減少其價值之瑕疵，
      亦無滅失或減少其通常效用或契約預定效用之瑕疵。」此乃物之瑕疵擔保責任
      之一般規定，亦即出賣人所擔保者，係標的物交付時，無滅失或減少物之價值
      或通常或預定效用之瑕疵。易言之，本件被告交付系爭房屋予原告時，該房屋
      並無滅失或減少其價值、效用之瑕疵存在，被告即已既其物之瑕疵擔保責任。
      惟此規定與同法第三百六十條所規定「品質之保證」並不相同，蓋「品質之保
      證」係在瑕疵擔保責任之一般規定前提下，出賣人對買受人擔保買賣標的物具
      有特定的品質者，出賣人除應負一般之瑕疵擔保責任外，對其所保證特定品質
      之欠缺亦應負擔保責任。「品質之保證」須買賣雙方有特別約定，且有擴張瑕
      疵擔保責任範圍至特定品質的法律效果，與瑕疵擔保之一般規定不可同日而語
      。原告援引此二條文，用法上似有誤會。
  ２、原告主張「依民法第三百五十四條之規定，被告丙○○負有擔保系爭房屋並無
      滅失其價值之瑕疵，且依兩造合約第六頁載明『本約：：所列條款：：：如有
      未盡事宜，均依有關法令及誠信原則解決之。』，是依上開約定及民法第三百
      五十四條之規定，被告丙○○當然應擔保其所出售之房地，具有不會滅失之品
      質，被告丙○○辯稱其未保證品質云云，有違誠信原則。」顯然忽略了「無滅
      失其價值之瑕疵」與「具有不會滅失之品質」二者根本不同！原告錯誤推論第
      三百五十四條之規定即屬第三百六十條缺少出賣人所保證之品質，其辯稱未保
      證品質即屬違反誠信原則，無理由不言可喻。原告主張瑕疵擔保責任，因除斥
      期間經過而消滅已見前述；系爭房地於交付時並無瑕疵存在容後詳述。惟綜觀
      兩造買賣契約，被告未曾對原告為任何品質之保證，尤其是「具有不會滅失之
      品質」，故原告請求損害賠償尚非可採。
（四）原告所提出八十八年四、五月間之鑑定報告，反而證明系爭房地在交付一年後
      仍無瑕疵：
  １、經查，原告所提出之台灣省應用地質技師公會鑑定報告，係針對系爭房地所座
      落之「淺水灣山莊」之基地安全鑑定，並非針對系爭房屋有無建築上之瑕疵所
      為之鑑定，鑑定之標的並不相同。且根據該鑑定報告指出，「當時該社區○○
      ○道路、水溝及建物下陷及龜裂現象」，無一指述系爭房屋於鑑定當時已存有
      瑕疵。次查，該鑑定報告鑑定期間係八十八年四月十九至五月十九日，時隔被
      告交付系爭房屋已有一年，根本無法證明兩造於交屋時系爭房屋有無瑕疵，而
      鑑定內容更未曾說明被告丙○○有「明知瑕疵卻故意不告知」之情事。
  ２、鑑定報告謂當時該社區○○○道路、水溝及建物下陷及龜裂現象，道路與水溝
      固非系爭房地範圍；而當時該社區其他建物有下陷及龜裂現象，徵諸原告主張
      系爭房地於八十九年末象神颱風過境才有塌陷之說，反而可以證明八十八年鑑
      定當時，兩造買賣之標的物尚屬完好，該鑑定報告中所謂建物係指「填土區外
      緣之建物」。由此益可證明八十七年交屋時，系爭房屋實無瑕疵存在。
（五）台灣省土木技師公會九十年十二月三十一日鑑定報告，主要係針對系爭房屋邊
      坡之坍滑是否對系爭房屋產生危險，並非針對房屋交付時有無瑕疵為鑑定：
  １、台灣省土木技師公會依鈞院檢察署九十年度他字第八五六號委託，鑑定本件系
      爭房屋。該鑑定報告三、鑑定標的物之座落，開宗明義指出係「台北縣三芝鄉
      淺水灣山莊海景三街八號旁邊坡」，並非系爭房屋及座落之基地。而該鑑定標
      的邊坡三芝鄉○○段土地公坑小段五之二地號係屬訴外人張伯樂所有，並非被
      告丙○○與原告買賣標的範圍，更非被告所得交付原告者。是系爭鑑定報告針
      對兩造間買賣標的以外之土地為鑑定，無論結果如何，均無法證明被告所給付
      之系爭房屋於交付時有瑕疵存在。
  ２、系爭鑑定報告十、鑑定結論（一）謂：「：：有關邊坡穩定安全係數之決定已
      有規定（內政部營建署七十七年版基礎構造設計規範），設計者應就邊坡穩定
      、檔土牆設施穩定及排水系統作整體穩定分析，同時須滿足法規之牆體穩定安
      全係數規定之要求。上述即為建築設計之成規。」惟查，系爭鑑定報告已先於
      九、鑑定結果及分析（三）邊坡穩定分析2.安全係數表明「目前就國內工程上
      而言，大都依據內政部營建署基礎構造設計規範（民國七十七年版）所『建議
      』之安全係數」，足見該主管機關所建議之係數，並非具有強制力之標準，尚
      難引為法定「建築術成規」之範圍；進者，系爭鑑定報告鑑定期間係九十年八
      月十五日至十一月十五日，當時系爭房屋旁邊坡，已先於八十九年十一月六日
      中颱象神劇烈侵襲造成損害，而原告並未加以修復，其後一年間又經歷數次颱
      風侵襲，損害情況自然更形嚴重。故系爭鑑定報告所針對之鑑定標的，根本不
      是被告交付系爭房屋當時的邊坡，而是已損害之邊坡。鑑定結論認定系爭邊坡
      穩定安全係數低於上開主管機關建議標準，乃是指現在已受損害之邊坡而言，
      而與系爭房屋交付時完整之邊坡無關。
  ３、細譯系爭鑑定報告十、鑑定結論（三）：「：：由於影響邊坡坍滑之因素頗多
      如地下水位昇高、排水不良、植生不佳、回填未確實夯實或土壤流失等，均有
      可能，因此以目前無施築邊坡穩定之護坡措施而言，應是造成坍塌原因之一」
      之推論，可發見該結論之推理容有疑問。蓋第一，影響邊坡坍滑之原因除前揭
      所列舉之事項外，系爭鑑定報告竟忽略因風雨、地震等天災，巨量的降雨沖刷
      或地震造成土質鬆軟、表層土壤流失等超過一般擋土牆所能承受之程度。而本
      件原告所自承造成邊坡損害之主因：「八十九年十一月六日中颱象神巨量降雨
      」，竟未列入系爭鑑定報告探討！此一缺失足以減損系爭鑑定報告之專業及客
      觀性；抑有進者，前揭結論先列舉數種可能造成邊坡坍滑之原因，旋認定「目
      前無施築邊坡穩定之護坡措施」係造成邊坡坍滑之原因之一，未有具體理由支
      持該結論，顯然為鑑定人主觀之臆測，殊難採信。
  ４、被告丙○○為系爭房屋之前手，乃一單純購買系爭房屋之消費者，對於系爭房
      屋建造時屬於他人所有土地之邊坡、檔土牆之設計、施做，並無參與或置喙之
      餘地。如前所述，兩造買賣契約之標的及交付物之範圍並不包括邊坡，且系爭
      鑑定報告亦未能針對系爭房屋建造完成後乃至於被告丙○○交付予原告時，邊
      坡是否合於建築術成規作成客觀正確之結論，原告就損害賠償法上損害發生原
      因、原因係可歸責於被告之故意或過失等舉證責任尚未完成，其訴請被告丙○
      ○給付損害賠償四百萬元，並無理由。
（六）另原告所提出之台灣省應用地質技師公會鑑定報告，並非針對系爭房屋結構安
      全所為之鑑定，無法證明系爭房屋於交付時是否存有滅失或減少其價值之瑕疵
      ：
  １、原告所提出之台灣省應用地質技師公會，陳國華技師所作之「台北縣三芝鄉淺
      水灣山莊基地安全鑑定」報告書，於第二頁「二、鑑定要旨（三）」開宗明義
      指出：「有關建築結構物非本次鑑定範圍！」系爭鑑定報告係八十八年四、五
      月間，針對該社區之全部基地，進行安全性鑑定，並非鑑定系爭房屋瑕疵之有
      無，亦非針對系爭房屋之基地為鑑定，原告援以證明系爭房屋之瑕疵，難謂合
      理。
  ２、系爭鑑定報告內容，從未指出鑑定時「系爭房屋之結構或基地」存有何種瑕疵
      ，甚至亦未明確指出系爭房屋後方坡崁（按：五之二地號，非系爭房屋基地範
      圍內）有如何之瑕疵。報告書中會勘及建議處理事項僅泛稱社區西側及北側填
      方區下邊坡檔土設施穩定條件不佳，建議「委託專業技師進行安全評估」，足
      見系爭鑑定報告尚無法就邊坡、檔土牆之安全性，進行專業之鑑定。從而，系
      爭鑑定報告目的在為「安全性」評估，其所指出之部分，均為可能有安全上之
      「顧慮」建議予以補強者；並非為確認特定部分之特定瑕疵，可資援為權利主
      張之依據者。
  ３、退萬步言，前揭五之二地號鄰地坡崁縱有瑕疵，亦在兩造間買賣契約標的範圍
      之外，而為訴外人張伯樂所有。原告既未買受該鄰地，而該土地亦非被告所有
      ，或得管領、使用，或根據契約交付者，原告指稱該鄰地之瑕疵，無論是否真
      實，概與被告無涉。原告之主張，無異要求被告對兩造買賣契約及交付標的物
      以外之他物之瑕疵，負擔瑕疵擔保或損害賠償之責任！其不符法律規定，且不
      合情理，至為顯然。
（七）社區周邊基地結構問題，與系爭房屋、土地於交付時有無瑕疵，為互不相關之
      二事，不應一概而論。被告八十一年買進系爭房地居住，嗣八十七年出售交付
      予原告，及至鈞院現場履勘，其建築物結構部分與基地部分，均維持原樣並無
      任何瑕疵存在。所不同者，系爭房地週邊環境因八十九年十一月六日象神中颱
      過境而有所改變，此一因該社區特殊地勢地質遭遇天災叟產生之環境變化，誠
      屬不可抗力，豈可歸咎被告？
三、證據：提出不動產買賣契約書、委託興建房屋契約書、台灣省土木技師公會鑑定
          報告書、土地登記謄本、臺灣省應用地質技師工會鑑定報告書各乙份，宣
          傳廣告單四份（以上均影本）為證。
丙、被告乙○○部分：
一、聲明：
（一）原告之訴及其假執行聲請均駁回。
（二）如受不利之判決，被告願供擔保請准宣告免為假執行。
二、陳述：
（一）本件原告所居住建築物西側三五○坪空地，閒置已數十年，本件係該空地北側
      及西側坡崁發生滑落，該坡崁於被告設計監造系爭建築物之前即已完成，並不
      在被告受委任之設計監造範圍：
  １、本件被告乙○○受業主祥馥公司委任事項，僅為淺水灣山莊（系爭建物：門牌
      為三芝鄉○○○街八號，地號：三芝鄉○○段土地公坑小段三六之四號、五之
      七二號）之住宅設計，並不包括淺水灣山莊社區○道路、排水系統、坡崁及擋
      土牆等山坡地開發之雜項工作物，此有委任契約書為憑。上述雜項工程資料依
      委任契約書第三條第三款約定，係屬本案有關之其他資料，應由祥馥公司提供
      與處理，不在被告受委任範圍，此由祥馥公司給付被告之設計等費用，並不包
      括淺水灣山莊社區○道路、排水系統、坡崁及擋土牆等雜項工作物之設計監造
      ，即明。亦即，本件原告所居建築物西側空地下方發生滑落之坡崁工程，於業
      主祥馥公司委任被告為住宅設計前，即已全部完成。被告根據相關法令規定，
      據以申請系爭建物之建造執照，復經台北縣政府核發建造執照後施工，施工完
      竣後，經工務局查驗確依核准圖說建築完竣，始核給使用執照使用，一切程序
      皆符合當時法令之規定。
  ２、依建築法第三十條規定，起造人申請建造執照時，應備之申請書（含委託書）
      、土地權利證明文件（含土地使用權同意書）及台北縣政府工務局所核發之建
      造執照、使用執照上所載明之地號均僅為系爭建物之座落基地，即三芝鄉○○
      段土地公坑小段三六之四4號、五之七二號地號，並未包括系爭建物基地地界
      線外之地號，足見，系爭建物基地外，淺水灣山莊社區○道路、排水系統、坡
      崁、擋土牆等雜項工程，並不在被告受委任範圍。
（二）坡崁之滑落，依法應由坡崁座落之土地所有人負設置、保管欠缺之賠償責任：
  １、由淺水灣山莊所座落之三芝鄉○○段土地公坑小段五之二地號之地籍圖謄本，
      顯示外圍坡崁所座落之土地地號，分別為五之二、三四之二、三四之三等三筆
      土地上。而系爭建物（地號為五之七二、三六之四）西側空地下方坡崁所座落
      之土地地號為五之二，由該筆土地之登記謄本顯示，所有權人為張伯樂，故依
      民法第一百九十一條第一項規定，「土地上之建築物或其他工作物，因設置或
      保管有欠缺，致損害他人之權利者，由工作物所有人負損害賠償責任。但於防
      止損害之發生，已盡相當之注意者，不在此限。」，依法，本件坡崁之土地所
      有人張伯樂自應為坡崁之設置或保管有欠缺，擔負損害賠償之責任，而非任令
      第三人替其連帶承擔應負之責任。
  ２、又依山坡地保育利用條例第十條第六款規定，「建築用地之開發人、起造人、
      承造人、使用人或管理人」等經營或使用山坡地人，於其經營或使用範圍內，
      應實施水土保持處理與維護。由上述條例規定可知，依法應對山坡地實施水土
      保持處理與維護之責者，為本件建築用地之「開發人、起造人、承造人、使用
      人或管理人」，並不包括設計監造人，更何況被告僅係「系爭建築物」之設計
      監造人，而非發生滑落之「坡崁」之設計監造人。
（三）被告並無違背建築技術成規之情事：
  １、系爭建物工程全依台北縣政府工務局核準之圖說放樣施工，所依據圖說為使用
      執照竣工圖中之地面層及二層平面圖（比例尺一百分之一），此圖所示位置與
      現場完全一致，並經開工放樣勘驗在案。另依據工程慣例及相關著作，倘文件
      中各項圖說有相互牴觸時，較詳細之大比例尺圖應優先於小比例尺圖，因小比
      例尺圖於單張圖說之有限面積下，為廣納標的物周邊大環境之設施，許多尺寸
      僅能以示意表現，無法皆以一比一之比例等比呈現。本件建築物工程與地界線
      相關圖說中，比例尺最大者為百分之一之地面層及二層平面圖，其餘比例尺較
      小之圖說，若與之牴觸，依據工程慣例，自應以大比例尺圖為依據，原告恣意
      指述系爭建物有未按圖施工之情事，顯屬誤會。
  ２、又，依建築技術規則建築設計施工篇，第一章用語定義第一條第六項規定「基
      地地面：基地整地完竣後，建築物外牆與地面接觸最低一側之水平面；基地地
      面高低相差超過三公尺，以每相差三公尺之水平面為該部分基地地面。」，惟
      本項所稱之基地地面係為對應同條第七項「建築物高度：自基地地面計量至建
      築物最高部份之垂直高度。」而定義。實務上最常見之情況為基地兩側高低差
      超過三公尺之計劃道路，該建築物面對不同道路時，即產生相差三公尺之兩種
      不同高度，而需個別檢討高度限制。系爭建物第一層地面標高為四二點八五公
      尺，第二層地面標高為四五點八○公尺，相差二點九五公尺，未超過三公尺，
      並不符合前開技術規則「基地地面高低相差超過三公尺，以每相差三公尺之水
      平面為該部分基地地面」之要件，故系爭建物之設計並無原告所稱違背前開建
      築技術規則之情事。抑且，退步言之，此項建築技術規則，純係建築主管機關
      為行政管理之需而設之行政規章，縱有違背，亦絕非構成本件坡崁滑落之責任
      原因。
  ３、本件系爭建物之後庭院圍牆一角發生滑落，純係受建物西側空地下方坡崁先發
      生大量土石滑落，始牽動下拉圍牆一角發生部分滑落，並非被告設計監造之建
      物基地先發生滑落所導致，系爭建物係受害物而非肇禍物。且由九十年五月二
      十三日鈞院現場勘驗結果，系爭建物之牆面並無龜裂、後庭院基地及環繞圍牆
      （除圍牆一角，受西側空地下方坡崁之滑落而下拉塌陷）及後庭院下方擋土牆
      ，皆無滑落、沉陷等毀損之情事，足證被告設計之系爭建物並無違背建築技術
      成規之情事。
  ４、原告起訴書之事實及理由第五項謂「被告乙○○為系爭房地之設計建築師與監
      造人，故意違背建築技術規則，未依規定為系爭房地配置擋土牆或地錨，致生
      損害於原告」，惟原告並未具體指明，依據被告設計系爭建物當時之法規，就
      系爭建物，被告究竟違反何項需為系爭房地配置地錨之建築技術規則？遂即援
      引民法第一百八十四條第二項規定，請求被告賠償地質改良之工程費用，顯與
      法相違。
  ５、原告謂被告為規避建築技術規則之規範，故意未依地形現狀繪製地形圖，使地
      形剖面線之繪製與既有地形不符。惟查，本件請照所附地形圖皆與當時地形現
      狀相符，並無被告所稱之情事。
（四）現場勘驗結果，顯示系爭建物之主建物及後庭院等並無龜裂、沉陷等毀損情事
      ：
  １、九十年五月二十三日鈞院會同兩造及代理人至系爭建物現場勘驗結果，顯
      示系爭建物主建物結構物及牆面並無龜裂、毀損之情事，後庭院基地、環繞圍
      牆（除圍牆一角，受西側空地下方坡崁之滑落而下拉塌陷外）及後庭院下方之
      擋土牆並無滑落、沉陷之情事，此有現場拍攝之相片可證。足見，被告設計監
      造之系爭建物，並無毀損之情事，原告對被告又何來損害賠償之請求。
  ２、另原告起訴狀所附證物相片顯示「系爭房屋之一角懸空於斷壁之上」。惟查，
      該證物相片所顯示之建物，並非本件之系爭建物，而係另外海景三街十四號第
      三人吳菁芬之建物，此由鈞院五月二十三日現場勘驗所見，亦知其偽。
（五）本件坡崁之滑落，應係三芝、淡水地區遭逢象神颱風帶來當地有史以來單日最
      高降雨量三百八十七公厘及連續二日累積之降雨量高達五百五十九公厘之天然
      災害所致：
      根據中央氣象局統計分析指出，八十九年十月三十一日、十一月一日間侵台之
      象神颱風為北臺灣帶來全面性的豪大雨，尤其北部山區累積雨量普遍超過五百
      公厘，而淡水在十一月一日之降雨量更高達三百八十七公厘，打破當地有史以
      來單日最高降雨紀錄，而連續二日累積之降雨量更高達五百五十九公厘。顯示
      象神颱風為北臺灣帶來的豪大雨，不但範圍廣泛，雨勢也多得異常。另依據經
      濟部水利處公布象神災害成因分析報告，以五堵雨量站三日總降雨量七百五十
      二公厘為分析基礎，分析結果降雨頻率是一百五十年。顯見，象神颱風所帶來
      之單日降雨量不僅打破淡水地區有史以來最高降雨紀錄，其降雨頻率亦是一百
      五十年始發生一次，象神颱風為不可抗力之重大天然災害，實勿庸疑。顯見本
      次滑落成因，主要係象神颱風災害所致，絕非被告有違背建築技術成規所導致
      之結果。
（六）原告錯誤訴求被告賠償全部不相關之系爭土地地質改良工程（施作地錨）費用
      之不當，另原告應舉證證明系爭土地有施作地錨之必要：
  １、如前所述，系爭建物委任設計之業主為祥馥建設，營造商亦另有其人，二者皆
      非被告；本件原告竟不向上開系爭建物之開發人或承造人，請求為系爭土地之
      地質改良工程，卻逕行要求僅收取微薄設計費用之被告，賠償不相關之地質改
      良工程之鉅額費用，顯非事理之平，亦與法相違。
  ２、又，如前第四項所述，鈞院現場勘驗結果，顯示系爭建物之主建物及後庭院等
      並無龜裂、沉陷等毀損之情事，後庭院下方之之擋土牆亦無滑落、沉陷之情。
      系爭建物之土地地質並無改良之必要，自無原告所稱施作地錨之需。退步言之
      ，系爭土地是否非施作地錨無以改良土地之地質？按改良土地之地質，非僅施
      作地錨一途，且施作地錨亦有一定之環境條件，系爭土地應否施作地錨，原告
      亦應盡其舉證之責任。
  ３、本件如前第二項（二）所引「山坡地保育利用條例」規定，建築用地之使用人
      或管理人，於其使用範圍內，應實施水土保持處理與維護，亦即原告就系爭土
      地亦有水土保持與維護之責。
  ４、又原告請求被告賠償施作地錨費用新台幣四百萬元，僅以委請包商估算，一語
      帶過，並未提出任何單據證明。
（七）證人陳國華技師之證言，部分與其八十八年間製作之鑑定報告書內容相違：
      查證人陳國華技師於九十年十二月十三日鈞院庭訊時證稱：當時鑑定北側在填
      土區，有下陷、龜裂等問題，我們有建議要做永久性的安全整治，惟查：
  １、證人陳國華技師於八十八年四月間受台北縣政府委託鑑定製作之「台北縣三芝
      鄉淺水灣山莊基地安全鑑定」鑑定報告書明載「研判基地範圍內以挖方整地為
      主，基地東北側海景五街及運動廣場區域則以挖、填方式作整地及雜項構造物
      。」，亦載「針對本次鑑定範圍研判，基地範圍內主要腹地區域以挖方整地為
      主，芝麻五街大樓區、基地東北側海景五街及運動廣場區域則以挖、填方式作
      整地及雜項構造物。」，顯見，當時鑑定報告明指整個三芝鄉淺水灣山莊基地
      ，係以挖方整地為主，僅有芝麻五街大樓區、基地東北側海景五街及運動廣場
      區域則以挖、填方式作整地及雜項構造物，並未包括系爭建物所在之海景三街
      ，證人對距今二年八個月事實之模糊證言，業與當時之鑑定報告內容相左，自
      不足採。
  ２、另根據證人陳國華之證詞可知，因距離製作該鑑定報告時間已有二年八個月之
      久，證人陳國華已無法指出淺水灣山莊社區有問題部分之正確位置，另被告乙
      ○○之訴訟代理人林正杰律師亦曾當庭請證人陳國華指出「系爭建物」究係坐
      落於社區那個方位？證人亦以時間久遠，無法明確指出。
  ３、抑且，由淺水灣山莊基地之等高線圖，亦明示整個淺水灣山莊基地高度較周圍
      地形高出甚多，整地勢需以「挖方」為之，不可能再以填方為之，故原告憑空
      謂系爭建物係位於「填土區」，顯與基地周遭之等高線圖記載之事實相違。
  ４、綜上可知，證人陳國華庭訊結證時，因時間久遠亦無法明確指認「系爭建物」
      坐落之明確方位，故系爭建物（含旁邊發生滑落之坡崁）究坐落何處？證人陳
      國華亦無法確定，更何況鑑定報告明指淺水灣山莊基地，係以「挖方」整地為
      主，僅有芝麻五街大樓區、基地東北側海景五街及運動廣場區域則以「挖、填
      方式」作整地及雜項構造物，並未包括系爭建物所在之海景三街，故原告憑空
      謂系爭建物係位於「填土區」，顯與前述鑑定報告及等高線圖相違，自不足採
      。
（八）台灣省應用地質技師公會就「台北縣三芝鄉淺水灣山莊基地安全鑑定」鑑定報
      告書之鑑定範圍並未包括基地上之建築結構物或土地穩定與否之原因，另鑑定
      報告書之部分內容已超出「應用地質技師」之執業範圍：
  １、系爭鑑定報告書第二頁（三）鑑定要旨上，明載「有關建築結構物非本次鑑定
      範圍」。證人陳國華於鈞院庭訊時亦證稱「…我們只有做現況的鑑定，致於造
      成的原因為何，我們並無受委任鑑定。」
  ２、按「應用地質技師」之執業範圍，依據主管機關所定之「各科技師執業範圍」
      為「從事地質調查及測繪；礦床探勘及蘊藏量評估、礦藏評價、礦物鑑定、地
      球化學分析；工程地質調查及測繪、地質鑽探、土層及岩心鑑定、岩石與土壤
      性質試驗；地球物理探勘及分析；水文地質調查及測繪；環境地質調查及測繪
      ；古生物鑑定、地層鑑定等業務。」，並未包括：鑑定報告書第五項邊坡穩定
      、擋土設施穩定、排水系統之檢核評鑑及原因探討及第六項簡易工程、一般工
      程、安全監測系統之規劃與建議等應屬土木、結構、大地工程或水土保持技師
      等執業範圍之項目，且依技師法第二十條規定「技師所承辦之業務，不得逾越
      執照內記載之業務範圍。」，故，依法祇要鑑定報告所提供之鑑定內容，非屬
      技師之專業執業範圍，該鑑定報告就其「執業範圍外」所提供之鑑定內容，即
      無證據能力，此與鑑定報告究係由「公會」或「個人」提供，顯不相涉，並不
      影響其證據能力之欠缺。
（九）負擔民事責任之前提，應有適格之主體與客體，本案系爭建物旁空地下方發生
      滑落之「邊坡」，設計監造另有其人而非被告所設計監造，被告並非適格之主
      體：
  １、依建築法第九條規定，所謂「新建」、「增建」、「改建」、「修建」等建造
      行為，皆需於原建築基地範圍內為之，建造行為係依據建築基地為負責範圍，
      應備具申請書、土地權利證明文件、工程圖樣及說明書（建築法第三十條及台
      灣省建築管理規則第十一條參照），向主管機關申請審查許可並發給執照（建
      築法第二十五條），於執照上載明建築地址（建築法第三十一條），同時應依
      照核定工程圖樣及說明書施工（建築法第三十九條），不得於建築基地範圍外
      任意為「建造」行為，否則即為侵害他人財產，依法應負違法之責任（建築法
      第二十六條）。
  ２、本案被告受業主祥馥公司委託，委任事項僅為住宅設計，有明確基地範圍及土
      地權利證明文件。另由系爭建物起造人丙○○與建商祥馥公司間之「委託興建
      房屋契約書」內容，顯示兩者委建房屋及委任設計之標的坐落，皆僅為台北縣
      三芝鄉○○段土地公坑小段三六之四號、五之七二號地號上之系爭建物，並未
      包括系爭建物旁空地下方之「邊坡」，被告自不可能於未經委任下，於建築基
      地範圍外之他人所有物上，為任何「建造」之違法行為，否則，勢將違反上述
      建築法第二十五條、第二十六條、第三十九條等規定。
  ３、根據台北縣政府七十年一月二十六日北府農六字第二○二三○號函明載系爭發
      生滑落之邊坡，其水土保持設施設置人為「張燕華」，而非被告，被告自不應
      就系爭邊坡之滑落，負水土保持不當或設計監造之責：
    (1)依山坡地保育利用條例第十條第六款規定：「建築用地之開發人、起造人、承
      造人、使用人或管理人」等經營或使用山坡地人，於其經營或使用範圍內，應
      實施水土保持處理與維護。由上述條例規定可知，依法應對山坡地實施水土保
      持處理與維護之責者，為本案系爭邊坡之「開發人、起造人、承造人、使用人
      或管理人」，而被告僅係「旁邊系爭建物」之設計監造人，依法自無就系爭邊
      坡負擔水土保持與維護責任之理。
    (2)另根據台北縣政府七十年一月二十六日北府農六字第二○二三○號函明載，系
      爭發生滑落之邊坡（即坐落三芝鄉○○段土地公坑小段五之二地號），其水土
      保持設施設置人為「張燕華」，而該水土保持設施依函中所載，業經台北縣政
      府派吳建興技士至現地勘查與原核准變更設計書圖相符，請繼續隨時派員維護
      。亦即該函已明確指出系爭邊坡及系爭建物所在基地（即坐落三芝鄉○○段土
      地公坑小段五之七二地號（分割自五之二地號）、三六之四地號（分割自三六
      地號）之水土保持設施之設置人皆為「張燕華」，而非被告，且該水土保持設
      施於七十年間即已完成，絕非被告所設計監造，故依上述山坡地保育利用條例
      第十條規定，本案應對系爭邊坡發生滑落，負擔水土保持不當之責者，應為系
      爭邊坡之「開發人、起造人、承造人、使用人或管理人」，而非被告。
（十）頃查本件發生滑落之系爭邊坡（即三芝鄉○○段土地公坑小段五之七四、三六
      之六及五之七三、三六之五地號），現場業由台北縣政府農業局水土保持科責
      成系爭邊坡之土地所有權人「建台水泥股份有限公司」（下稱建台公司）及「
      周林秀琴」進行修復，建台公司及周林秀琴並已委託「山林營造股份有限公司
      」（下稱山林公司）於九十一年二月二十日開工興建「１、ＲＣ格梁擋土牆及
      客土植生工程２、排水軟管鑽設３、梯形噴漿溝４、裸露地表噴漿。」等水土
      保持工程，並經九十一年六月二十六日答辯人於現場拍攝之相片，顯示上述水
      土保持工程皆已完成。上開事証足以証明：
１、系爭邊坡主管機關農業局水土保持科，業依法認定本件發生滑落之系爭邊坡，
      依法應由系爭邊坡所屬之土地所有權人即建台公司及周林秀琴出資進行修復，
      而非被告。顯見，依前述山坡地保育利用條例規定，應負責山坡地水土保持處
      理與維護者，為山坡地之經營或使用人，即系爭邊坡之土地所有權人。
  ２、本件發生滑落之系爭邊坡，實際出資修進行修復者為建台公司及周林秀琴，並
      非本件原告，系爭邊坡之修復費用，既非原告所支付，依法原告自無權向被告
      等請求修復費用等損害之賠償。
（十一）次按原告所附鑑定報告節本係台灣省土木技師公會就鈞院九十年度他字第八
        五六號案件就「台北縣三芝鄉淺水灣山莊海景三街八號旁邊坡」製作之鑑定
        報告。惟查，系爭鑑定於送請台灣省土木技師公會鑑定時，檢附之相關資料
        並未周全，事先設定之鑑定要旨即有偏頗之處，鑑定人在有限資料及偏頗之
        鑑定要旨限制下，所為之鑑定報告內容，就「邊坡」標的之坍滑與六年前「
        系爭建物」之建造行為是否有直接因果關係，即有諸多含混不清之處，顯不
        能作為本件責任歸屬之依據，系爭鑑定報告於本件不可採之理由如下：
  １、該件鑑定標的物｜淺水灣山莊海景三街八號旁「邊坡」，並非被告所設計監造
      ，依據台北縣政府七十年一月二十六日北府農六字第二○二三○號函明載系爭
      發生滑落之邊坡，其水土保持設施設置人為「張燕華」，而非被告，系爭邊坡
      亦非被告受委任設計、監造之「建築基地範圍」，依建築法第九條、第二十五
      條、第二十六條、第三十條、第三十一條及第三十九條等規定，建築師就「建
      築基地範圍外」之他人「邊坡」工作物上之他人建造行為，不應負水土保持不
      當或設計監造之責。鑑定人於鑑定時，顯誤認鑑定標的物「邊坡」與「系爭建
      物」（淺水灣山莊海景三街八號）之設計監造者為同一人，亦為同一人之所有
      物。
  ２、系爭鑑定報告之鑑定標的物，並非發生滑落前之「原貌」，該鑑定結果，自不
      能作為邊坡原貌發生滑落原因之依據。系爭鑑定報告之鑑定標的物及鑑定範圍
      ，為系爭建物旁發生崩塌之「邊坡」，而非「系爭建物」，故鑑定標的物及鑑
      定範圍，皆非被告原設計監造之範圍，依法建築師僅就建管機關核准之「建築
      基地範圍內」所為之建造行為，始有應符合建築設計成規之可能。
  ４、鑑定報告並未指出系爭「邊坡」之崩塌，究係因八十九年十一月象神颱風帶來
      當地有史以來當地最高雨量所造成？亦係相鄰之「系爭建物」八十二年間建造
      行為所造成？
（十二）鑑於上開「台灣省土木技師公會」鑑定報告書有諸多含混不清之處，無法釐
        清責任之歸屬，被告遂主動委請「台灣省建築師公會」進行鑑定，「台灣省
        建築師公會」業於九十一年四月十二日台建師鑑九一○一一字第○四四八之
        二號就「台北縣三芝鄉○○○街八號、十四號及其建築物中間空地下方邊坡
        」邊坡坍塌鑑定報告書，鑑定報告就上開鑑定要旨之「鑑定結果」指出：
  １、海景三街八號及十四號當時之建造行為，對相鄰空地下方之邊坡穩定，並無不
      良影響。
  ２、當時造成邊坡坍塌之原因為：
    (1)依土壤資料，本邊坡之地質性質屬稠密之黏土及極鬆軟之粉土質砂，若遭雨水
      滲入，不但容易導致土層之剪力強度降低，而且使得土體之重量及水壓相對增
      加，終致邊坡產生圓弧型之旋滑崩塌，研判此為邊坡坍塌原因之一。
    (2)依氣象資料，象神颱風帶來當地有史以來最大之降雨量，不但嚴重沖刷使部份
      地表呈現裸露狀態，而且大量雨水直接逕流入地層，導致擋土護坡背面之靜水
      壓力及滲流壓力瞬時驟增，終致超過其負荷而坍塌，研判此為邊坡坍塌原因之
      二。
    (3)本區擋土護坡，興築至象神颱風為止，已達十九年，若未時常加以維護，研判
      護坡體之洩水孔多予堵塞，或於部份坡面呈現裸露，此將嚴重降低其擋土護坡
      之能力，其為邊坡坍塌原因之三。
  ３、經查建築相關法規，請領建造執照或雜項執照，必須備具建築基地之土地權利
      証明文件（含土地使用同意書）及相關之工程圖說等（建築法第三十條）。本
      案之建築基地並未包含坍塌之邊坡土地，因此，本案工程之設計監造及施作等
      建造行為，當以本案之建築基地內之範圍為限。
  ４、經查建築相關法規，請領建造執照或雜項執照，必須載明設計建築師之姓名，
      住址，証書字號及簽章（建築法第三十一條）。此外，建築師受委託辦理建築
      物之設計監造時，應負工程設計及監督施工之責任（建築師法第十九條）。據
      申請人提供之資料，本案相鄰空地下方之邊坡已取得水土保持設施完工証明，
      設計監造另有其人（建築師），因此，本案設計建築師當不該就「建築基地範
      圍外」相鄰空地下方邊坡之坍塌，負違背建築技術成規之責任。
三、證據：提出委任契約書影本、地籍圖謄本、土地登記謄本、山坡地保育利用條例
          影本、使用執照竣工途中地面層及二層平面圖影本、建照勘驗紀錄表影本
          、蔡守智編著「契約與規範」第一七三頁影本、建築技術規則建築設計施
          工篇第一條摘錄影本、中央氣象局淡水氣象站逐日雨量資料影本、八十九
          年十一月五日中國時報報導影本、各科技師執業範圍影本、淺水灣山莊基
          地之等高線圖影本、起造人丙○○與祥馥建設間之「委託興建房屋契約書
          」影本、台北縣政府七十年一月二十六日北府農六字第二○二三○號函影
          本、臺灣省建築師公會台建師鑑九一○一一字第○四四八之二號鑑定報告
          書節本影本各乙份，照片十禎為證。
丁、本院依原告聲請履勘現場，並向台北縣政府調閱系爭建物設計圖說案卷。
    理      由
一、本件原告起訴主張：被告丙○○原係坐落台北縣三芝鄉○○段土地公坑小段五之
    七二、三十六之四地號土地，及其上第四四四建號建物（門牌號碼：台北縣三芝
    鄉○○○街八號之所有權人，暨建物原始起造人，被告乙○○則為系爭房屋之原
    始設計建築師及監造人，被告丙○○於八十七年二月二十六日將系爭房地以一千
    七百一十萬元之總價出售予原告，並辦妥所有權移轉登記；因系爭房地位於山坡
    地之崖邊，八十九年十一月六日象神颱風過境，造成被告丙○○所出售予原告部
    分位於崖邊之土地流失，使系爭房地之一角懸空於斷壁之上，嗣經調閱原始設計
    圖，並委請專家履勘現場發現，系爭建物有後院外牆線與地界距離與原始設計圖
    說中之建物剖面不符，及未依建築技術規則之標準設置基地地面，及為規避建築
    技術規則之規範，未依地形現狀繪製地形圖，使地形剖面線之繪製與既有地形不
    符，而免除應予施作之檔土牆或配置地錨等邊坡檔土設施，只以石頭堆砌成圍牆
    誤使台北縣工務局依被告等之聲請核發建造執照、使用執照，致系爭房地之地基
    於颱風時流失，可知系爭房屋，自建築之始即存有嚴重之瑕疵，且依台灣士林地
    方法院檢察署九十年度他字第八五六號案件，委託台灣省土木技師公會鑑定之結
    果，可知被告於興建系爭房屋之初，未為適當之邊坡穩定措施，為此次坍塌之原
    因，經原告委請包商估算，系爭土地之地質改良工程（施作地錨）費用約四百萬
    元，另依前述鑑定報告內容，系爭坍塌現場之修復費用為八百三十五萬元，屬於
    系爭房屋部分為二百六十九萬元，又原告於現場施作暫時防護措施費用約八十萬
    元，被告丙○○應負擔出買人之瑕疵擔保責任，並依民法第三百六十條之規定賠
    償損害，又被告乙○○為系爭房地之設計建築師與監造人，違背建築技術規則，
    未依規定為系爭房地配置檔土牆或地錨，致生損害於原告，依民法第一百八十四
    條第二項規定，亦應負賠償責任，被告等二人所負債務，係屬不真正連帶債務，
    為此，依上開法律關係，提起本訴，求為判決如聲明所示等語。
二、被告丙○○則辯稱：（一）被告丙○○乃於八十一年間，透過報刊廣告，向祥馥
    公司、多而多公司分別購買系爭房屋及基地，房屋部分並與祥馥公司簽訂委託興
    建契約，其乃單純購買系爭房地之消費者，對於系爭房屋建造時屬於他人所有土
    地之邊坡、檔土牆之設計、施做等，並無參與之餘地，不可能知悉建造過程有無
    疏失或瑕疵，且兩造買賣契約之標的及交付物之範圍並不包括系爭房屋旁之邊坡
    ；（二）原告所提出臺灣省應用地質技師工會於八十八年四、五月間之鑑定報告
    ，並非針對系爭房屋結構安全所為之鑑定，無法證明系爭房屋於交付時是否有滅
    失或減少價值之瑕疵，而台灣省土木技師公會之鑑定報告，亦未能針對系爭房屋
    建造完成後乃至於被告丙○○交付予原告時，邊坡是否合於建築術成規作成客觀
    正確之結論，原告就損害賠償法上損害發生原因、原因係可歸責於被告之故意或
    過失等舉證責任尚未完成，其訴請被告丙○○給付損害賠償四百萬元，並無理由
    ；（三）兩造買賣及所有權移轉、標的物交付，均係發生於八十七年間，且被告
    丙○○並無為品質之保證，或故意不告知瑕疵，應適用修正前民法第三百六十五
    條第一項前段規定，出賣人瑕疵擔保責任亦已罹於六個月之除斥期間而消滅等語
    。
三、被告乙○○則以：（一）被告乙○○受業主祥馥公司委任事項，僅為系爭房屋之
    住宅設計，並不包括所屬淺水灣山莊社區○道路、排水系統、坡崁及擋土牆等山
    坡地開發之雜項工作物，該雜項工程資料依委任契約由祥馥公司提供與處理，被
    告乙○○根據相關法令規定，據以申請系爭建物之建照，經核照後施工，施工完
    竣後，經台北縣政府工務局查驗確依核准圖說建築完竣，始核給使用執照，一切
    程序皆符合當時法令之規定，而系爭建物西側空地已閒置多年，本件係該空地北
    側及西側坡崁發生滑落，該坡崁於被告乙○○設計監造系爭建物之前即已完成，
    並非被告乙○○受委任之設計監造範圍；（二）系爭建物西側空地下方坡崁所座
    落土地地號為五之二，所有權人為訴外人張伯樂，該坡崁之滑落，應由座落之土
    地所有人負設置、保管欠缺之賠償責任；（三）系爭建物工程全依台北縣政府工
    務局核准之圖說放樣施工，所據圖說為使用執照竣工圖中之地面層及二層平面圖
    ，此圖所示位置與現場一致，並經開工放樣勘驗在案，原告指有未按圖施工之情
    ，顯屬誤會，系爭建物之設計亦無原告所稱違背建築技術規則施工篇第一章第一
    條第六項規定之情事，且縱有違背，亦非構成本件坡崁滑落之責任原因；（四）
    系爭建物後庭院圍牆一角發生滑落，係受建物西側空地下坊坡崁先大量土石滑落
    ，始牽動下拉一角發生部分滑落，並非系爭建物基地先發生滑落所致，系爭建物
    係受害而非肇禍物，原告謂被告乙○○故意違背技術規則，惟未具體指明，依其
    設計當時之法規，被告乙○○究竟違反何項需為系爭房地配置地錨之建築技術規
    則，其援引民法第一百八十四條第二項規定訴請賠償，與法相違；（五）本件坡
    崁之滑落，應係三芝、淡水地區遭逢象神颱風帶來有史以來最高降雨量之天然災
    害所致，絕非被告有何違背建築技術成規導致之結果；（六）依鈞院現場勘驗結
    果，係之建物之主建物及後庭院等並無龜裂、沈陷等毀損之情，後院下方擋土牆
    亦無滑落、沈陷之情，系爭建物土地地質並無改良必要，自無原告所稱施作地錨
    之需，系爭土地應否施作地錨，原告亦應盡舉證之責任，原告訴請賠償四百萬爰
    ，亦未提出任何單據證明；（七）再者，本件發生滑落之系爭邊坡現場業由台北
    縣政府農業局水土保持科責成系爭邊坡之土地所有權人建台公司及周林秀琴進行
    修復，建台公司及周林秀琴並已委託山林公司於九十一年二月二十日開工興建水
    土保持工程，系爭邊坡之修復費用，亦非原告所支付，原告自無權向請求修復費
    用之損害賠償；（八）原告所附台灣省土木技師公會鑑定報告節本係就系爭建物
    旁邊坡所製作之鑑定報告，且所為內容就邊坡之坍滑與六年前系爭建物之建造行
    為是否有直接因果關係，有諸多含混不清之處，不能作為本件責任歸屬之依據；
    依被告乙○○委請台灣省建築施公會就系爭建物及同街十四號與建物中間空地下
    方邊坡，邊坡坍塌鑑定結果，認本案建築師、即被告乙○○當不該就建築基地範
    圍以外相連空地下方邊坡之坍塌，負違背建築技術成規之責任等語，資為抗辯。
四、原告主張被告丙○○原係系爭土地及建物之所有權人，兼為系爭建物原始起造人
    ，被告乙○○則為系爭建物之原始設計建築師及監造人，被告丙○○於八十七年
    二月二十六日將系爭房地以一千七百一十萬元之總價出售予原告，並辦妥所有權
    移轉登記之事實，業據其提出買賣契約書、公證書、土地買賣所有權移轉契約書
    等影本為證，並為被告所不爭執，原告此部分主張堪信為真正。
五、原告復主張因系爭房地位於山坡地崖邊，八十九年十一月六日象神颱風過境，造
    成位於崖邊之土地流失，嗣發現，系爭建物有後院外牆線與地界距離與原始設計
    圖說中之建物剖面不符，及未依建築技術規則之標準設置基地地面，及為規避建
    築技術規則之規範，未依地形現狀繪製地形圖，使地形剖面線之繪製與既有地形
    不符，而免除應予施作之檔土牆或配置地錨等邊坡檔土設施，只以石頭堆砌成圍
    牆誤使台北縣工務局依被告等之聲請核發建造執照、使用執照，致系爭房地之地
    基於颱風時流失，系爭房屋自建築之始即存有嚴重之瑕疵，且依台灣士林地方法
    院檢察署九十年度他字第八五六號案件，委託台灣省土木技師公會鑑定之結果，
    可知被告於興建系爭房屋之初，未為適當之邊坡穩定措施，為此次坍塌之原因，
    因而致原告受有損害，被告應分別依民法第三百六十條、第一百八十四條第二項
    規定負損害賠償責任云云。被告則分別否認有違反建築技術規則及系爭建物存有
    瑕疵之情，並分別以前詞置辯。是以，本件主要所應審究者，乃本件坍塌流失之
    土地主要係系爭五之七二、三十六之四地號土地本身，或係系爭土地旁邊坡之土
    地？原告就其主張之損害賠償內容，及因果關係等要件，是否已盡舉證之責？
    茲分別論述之：
（一）就本件坍塌流失之土地所在，依原告所提出之照片所示，主要乃系爭房屋座落
      基地旁之大片坡地（應係位於系爭海景三街八號與同街十四號間）。而原告所
      提出台北縣政府八十九年十一月九日八九北府工使字第四三０四九四號函影本
      ，係記載「：：五－七二及三六－四地號等二筆土地領有八三芝使字第一七五
      ０號使用執照，因緊臨之邊坡發生大量土石坍滑，已危及住戶之居住安全，：
      ：」等內容。另本院於九十年五月二十三日至系爭房屋所在社區現場履勘結果
      ，由大門入口處往系爭房屋觀看，坡坎土地有流失現象，已修復成階梯狀，由
      系爭房屋的後院觀看，後面圍牆角落有些許崩塌，有本院勘驗筆錄在卷可參。
      而原告所提出台灣士林方法檢察署九十年度他字第八五六號案件委託台灣省土
      木技師公會鑑定之鑑定報告書影本（九十年十二月三十一日出具），所載鑑定
      標的物亦係系爭房屋旁之邊坡，而其內容所載鑑定標的物之現況，則為邊坡崩
      塌，危及鄰近建築物（第七項第二點），另現地調查部份，則記載「位於海景
      三街八號與十四號間之邊坡，因幾次之颱風及豪大雨，已造成多次之邊坡坍塌
      且土壤含水量頗高，並已危及至八號民宅：：」（第九項第二點）等內容。由
      此可知，本件坍塌流失之土地所在主要乃系爭房地之邊坡土地。而該邊坡土地
      應屬同地段五－七三、五－七四、三六－五、三六－六等地號土地，另系爭五
      －七二及三六－四地號外圍下方則應屬同地段五－二地號土地，有地籍圖謄本
      在卷可參，上開五－七三、五－七四、三六－五、三六－六、五－二地號土地
      則分別屬第三人建台水泥股份有限公司、周林秀琴、張伯樂等人所有，亦有土
      地登記謄本附卷為憑，首應究明。
（二）按，損害賠償，除法律另有規定或契約另有訂定外，應以填補債權人所受損害
      及所失利益為限。民法第二百十六條第一項定有明文。次按，當事人主張有利
      於己之事實者，就其事實有舉證之責任。民事訴訟法第二百七十七條前段亦有
      明文。本件原告請求被告賠償損害，自應就其所受之損害，及損害之原因、因
      果關係等事實，負舉證之責任。茲查：
  １、關於原告請求損害賠償四百萬元部份：
    (1)原告先則主張經原告委請包商估算，系爭土地之地質改良工程（施作地錨）費
      用約四百萬元云云，惟其所指損害之具體內容、究應施以何種工程內容及項目
      費用等情，迄本案言詞辯論終結時，原告並未提出任何證據資料以明，自難憑
      採。
    (2)嗣原告另主張依台灣省土木技師公會鑑定報告內容，系爭坍塌現場之修復費用
      為八百三十五萬元，屬於系爭房屋部分為二百六十九萬元，又原告於現場施作
      暫時防護措施費用約八十萬元云云，關於原告所指暫時防護措施費用約八十萬
      部份，迄本案言詞辯論終結時，原告亦未提出任何證據資料為憑據，自亦不足
      認為真正。就原告主張系爭坍塌現場之修復費用為八百三十五萬元，屬於系爭
      房屋部分為二百六十九萬元乙節，雖提出前述台灣省土木技師公會九十年十二
      月三十一日出具之鑑定報告書影本（節本）為憑，惟依該鑑定報告書之建議事
      項，係指建議邊坡應做適當之擋土護坡措施，以防止邊坡再度塌滑，工程費用
      共計約八百三十五萬元。而坍塌之邊坡及外圍土地，分屬第三人建台水泥股份
      有限公司、周林秀琴、張伯樂等人所有，已如上述。另被告乙○○抗辯系爭邊
      坡現場業由台北縣政府農業局水土保持科責成土地所有權人建台水泥股份有限
      公司及周林秀琴進行修復，建台水泥股份有限公司及周林秀琴並已委託山林公
      司於九十一年二月二十日開工興建ＲＣ格梁擋土牆、客土植生工程、排水軟管
      鑽設、梯形噴漿溝、裸露地表噴漿等水土保持工程乙節，亦提出原告所不爭執
      之照片為證，揆諸該等照片所示，業由土地所有權人完成邊坡之擋土牆等修復
      工程。而原告又未舉證證明其確有支出上開修復費用或其他損害之事實，其請
      求賠償修復費用之損害四百萬元，自非有據。
  ２、再者，就被告丙○○部分，其與原告買賣契約之標的及交付物之範圍乃系爭五
      －七二及三六－四地號土地，並不包括邊坡、外圍之土地，此有原告與被告丙
      ○○間房地賣契約書影本可憑。而原告所主張應施以擋土護坡措施部份，乃上
      開邊坡、外圍之土地，並非系爭買賣契約之標的，原告自不得請求被告就系爭
      買賣契約以外標的之修復，負出賣人瑕疵擔保責任。是以，原告依民法第三百
      六十條規定，請求被告丙○○賠損害賠償，自非有據。
  ３、至於就被告乙○○部分，原告另主張系爭房屋有後院外牆線與地界距離與原始
      設計圖說中之建物剖面不符，及未依建築技術規則之標準設置基地地面，及為
      規避建築技術規則之規範，未依地形現狀繪製地形圖，使地形剖面線之繪製與
      既有地形不符等情，而誤使台北縣工務局核發建造執照、使用執照云云，為被
      告乙○○所否認，而依原告所提出前述台灣省土木技師公會之鑑定報告書影本
      或臺灣省應用地質技師公會鑑定報告書，並未述及系爭建物有此部份設計上之
      問題，此外，原告亦未提出確切之證據以明，其此部份主張亦難認為真正。況
      且，參酌前揭台北縣政府八十九年十一月九日八九北府工使字第四三０四九四
      號函及台灣省土木技師公會鑑定報告現地調查等內容所示，原告所有系爭房屋
      因上開颱風豪雨而有安全之虞，應係系爭八號與十四號房屋間之邊坡崩塌所引
      致，尚不足認定確係系爭房屋及基地建築設計及建造本身之因素所引生。而原
      告又未能舉出確切之證據足認被告乙○○確有違反何具體之建築技術規則，及
      其違反該建築技術成規，與原告所主張之損害確有因果關係存在，其依民法第
      一百八十四條第二項規定，請求被告乙○○賠償四百萬元，自亦非有據。
六、從而，原告各自本於民法第三百六十條規定、民法第一百八十四條第二項規定之
    法律關係，請求被告二人給付原告四百萬元，及均自起訴狀繕本送達之翌日起至
    清償之日止，按年息百分之五計算之利息，如其中一被告履行，他被告免給付義
    務，均無理由，應予駁回。
七、原告之訴既經駁回，其假執行之聲請，即失所附麗，應併予駁回。
八、本件事證已臻明確，兩造其餘攻擊防禦方法，於判決結果不生影響，爰不一一詳
    予論述，附此敘明。
九、據上論結，本件原告之訴無理由，依民事訴訟法第七十八條判決如主文。
中　　　華　　　民　　　國　　九十一　　年　　 十二　　 月　　　五　　　日
                                        臺灣士林地方法院民事第二庭
~B法　　　官　施月燿
右為正本，係照原本作成。
如對本判決上訴須於判決送達後廿日內向本院提出上訴狀
中　　　華　　　民　　　國　　九十一　　年　　 十二　　 月　　　  　　　日
~B法院書記官
